---
title: "Analítica Computacional"
subtitle: "Sesión #3: Ajuste y Validación de un Modelo de RLM"
author: 
  - name: Jorge I. Vélez, PhD
    email: jvelezv@uninorte.edu.co
    url: https://jorgeivanvelez.netlify.app/
    orcid: 0000-0002-3146-7899
    affiliations:
      - name: Universidad del Norte, Barranquilla
date: "4/5/2024"
lang: es
self-contained: true
toc: true
toc-depth: 3
toc-location: right
toc-title: ""
code-fold: show
code-tools: true
fontsize: 13pt
number-sections: false
format: html
---

```{r setup, include=FALSE, message=FALSE}
knitr::opts_chunk$set(eval = TRUE)
options(warn = -1)

## disponibilidad de paquetes
if(!require(car)) install.packages("car", dependencies = TRUE)
require(car)

if(!require(IsingSampler)) install.packages("IsingSampler", dependencies = TRUE)
require("IsingSampler")

if(!require(qgraph)) install.packages("qgraph", dependencies = TRUE)
require("qgraph")

if(!require(mctest)) install.packages("mctest", dependencies = TRUE)
require("mctest")

if(!require(GGally)) install.packages("GGally")
require("GGally")

if(!require('plotly')) install.packages('plotly')
require(plotly)
```

## Introducción

En esta práctica ajustaremos y validaremos un modelo de RLM, y finalmente realizaremos predicción.

## Contexto Analítico

Pollos Riko Riko (PRR) es la empresa líder en productos avícolas de la Región Caribe. Su centro de operaciones, ubicado en Sabanagrande, Atlántico, produce **4 tipos de producto**: (*i*) pollo entero, (*ii*) bandejas de pechuga entera, (*iii*) bandejas de pernil y (*iv*) bandejas de alas. El precio promedio de venta de cada producto, por libra, es \$8000, \$4300, \$3400 y \$2900, respectivamente. Se sabe que la participación de cada producto en las ventas *totales* de la compañía es $0<p_j<1$ conocido, $j=1,2,3,4$. Por supuesto, $p_1+p_2+p_3+p_4 = 1$.

Los animales se sacrifican luego de 40 días de ser alimentados con una dieta balanceada que incluye nutrientes especiales (variable $x_1$ en gramos/día), agua (variable $x_2$ en ml/día) y forraje (variable $x_3$ en gramos/día), además de la raza (variable $x_4$ con niveles `A`, `B` y `C`) y el hecho de que sean expuestos a una luz especial durante la noche (variable $x_5$ con niveles `0`: No y `1`: Si). Actualmente, el *peso promedio* de un pollo que crece en las instalaciones de la compañía está en el intervalo (2400, 2800) gramos, con una confianza del 95%.

Con miras a **aumentar la eficiencia de la planta**,[^1] PRR ha decidido aumentar el peso de los animales antes de su sacrificio. Para ello, decide realizar un experimento en el que a 100 grupos de 100 animales (i.e., lote) se les proporciona la dieta balanceada y se cuantifica, al final del tiempo de engorde, el peso promedio alcanzado (variable respuesta $Y$).

[^1]: Esto se refiere a que, al final del período de engorde, el animal pese más de lo que pesa en las condiciones actuales.

### Lectura de Datos

Para leer los datos hacemos:

```{r, echo=FALSE}
## lectura de datos
url <- 'https://www.dropbox.com/scl/fi/09j9ew9qp8wu5qq54aff2/pollosrikoriko.txt?rlkey=2c2up64l3vctaihbn54154tfk&dl=1'
d <- read.table(url, header = TRUE)
d$x5 <- as.factor(d$x5)
```

Las primeras 6 filas de la base de datos `d` son

```{r}
## primeras 6 líneas
head(d)
```

### Análisis exploratorio

Analicemos inicialmente la correlación entre las variables disponibles:

```{r, fig.align='center', fig.width=6, fig.height=5}
## matriz de correlación
par(mfrow = c(1,1), mar = c(.1, .1, .1, .1))
qgraph(cor(d[, -c(5, 6)]), graph = "cor", layout = "spring", 
       sampleSize = nrow(d), 
       legend.cex = 1, alpha = 0.05)
```

Numéricamente, la matriz de correlación es

```{r message=FALSE, fig.align='center', fig.width=6, fig.height=6}
## matriz de correlación
cor(d[, -c(5, 6)])
```

Estos resultados indican que la correlación entre $y$ y $x_1$ es 0.183, entre $y$ y $x_2$ es 0.413, y entre $y$ y $x_3$ es -0.447. En cuanto a la correlaciones entre las variables *independientes*, podemos concluir que estas son pequeñas, lo cual sugiere que, efectivamente, $x_1, x_2$ y $x_3$ son independientes.

También podemos representar las correlaciones y la distribución de cada variable en un gráfico de dispersión/correlación:

```{r fig.align='center', message=FALSE, fig.width=9, fig.height=7}
## gráfico de dispersión/correlación
ggpairs(d) + theme_minimal()
```

Más información, [aquí](https://ggobi.github.io/ggally/reference/ggpairs.html).

El gráfico 3D entre $x_1$, $x_2$ y $y$ sería:

```{r, fig.align='center', message=FALSE}
fig <- plot_ly(d,
        x = ~x1, 
        y = ~x2, 
        z = ~y,
        text = ~rownames(d),
        color = '#BF382A')
fig <- fig %>% add_markers()
fig <- fig %>% layout(title = '\n y vs. (x1, x2)', 
                      scene = list(xaxis = list(title = 'x1'),
                                   yaxis = list(title = 'x2'),
                                   zaxis = list(title = 'y')))
fig
```

### Ajuste del modelo

El modelo ajustado es:

```{r}
## full MLR model
fit <- lm(y ~ ., data = d)
summary(fit)
```

### Inferencia para $\mathbf{\beta}$

Los intervalos de confianza del 95% para los coeficientes pueden obtenerse a través de la función `confint.default()` haciendo

```{r}
## 95% CI para los coeficientes
confint.default(fit)
```

### Multicolinealidad

En términos generales, el concepto de multicolinealidad es sinómino de *redundancia* en las variables independientes.

Uno de los supuestos fuertes del modelo de RLM es que las variables $X_1, X_2,\ldots,X_n$ son independientes. Cuando esto **no** ocurre, los estimadores de ${\beta} = (\beta_1,\beta_2,\ldots,\beta_k)$ tienen propiedades distintas a las [ya](https://jivelez.github.io/book-adii/rlm.html#an%C3%A1lisis-de-multicolinealidad) conocidas.

Desde el punto de vista formal, la existencia de multicolinealidad puede probarse utilizando el *ill-condition number* (ICN)

```{r}
## ICN
kappa(fit)     
```

Teniendo en cuenta que el ICN es $>30$, aparentemente, existe multicolinealidad entre $x_1, x_2$ y $x_3$.

Ahora, si estamos interesados en determinar cuál de la(s) variable(s) independiente(s) con mayor grado de colinealidad, utilizamos el VIF:

```{r}
## VIF
car::vif(fit)
```

Al analizar el VIF, es claro que ningún valor es $>5$.

Recientemente, se han implementado otras pruebas de multicolinealidad en el paquete `mctest`:

```{r message=FALSE}
## otras pruebas de multicolinealidad
mctest(fit)$odiags
```

De acuerdo con estos resultados, **podría** existir multicolinealidad. En particular, aparece el valor de `1` en la segunda entrada de la columna `detection`.

### Validación de supuestos

La validación de los supuestos puede hacerse via valores $p$ como se muestra a continuación.

**Normalidad**

```{r}
## prueba de Normalidad
r <- rstudent(fit)
shapiro.test(r)$p.value
```

Como el valor $p$ es $>0.05$, entonces los errores del modelo siguen una distribución Normal.

<br>

**Varianza constante**

```{r message=FALSE}
## prueba de varianza constante
car:::ncvTest(fit)$p
```

Como el valor $p$ es $>0.05$, podemos concluir que los errores tienen varianza constante.

<br>

**Independencia**

```{r}
## prueba de independencia
car:::durbinWatsonTest(fit)$p
```

Este resultado indica que los errores del modelo ajustado son independientes.

<br>

### Identificación de *outliers*

Para identificar *outliers* usamos los residuales estudentizados del modelo:

```{r}
## outliers?
res <- which(r > 3 | r < -3)
ifelse(length(res) == 0, 0, length(res))
```

Otra forma de detectar outliers es a través de la **prueba de Bonferroni**. Esta prueba está implementada en la función outlierTest del paquete car. En nuestro ejemplo, procedemos de la siguiente manera:

```{r message=FALSE}
## prueba Bonferroni para outliers
outlierTest(fit, n.max = sqrt(NROW(d)))
```

Este resultado indica que hay `0` *outliers* en los datos.

### Datos influenciales

Para identificar este tipo de observaciones, utilizamos la [distancia de Cook](https://jivelez.github.io/book-adii/rlm.html#identificaci%C3%B3n-de-observaciones-influenciales).

En `R` procedemos de la siguiente manera:

```{r fig.align='center', fig.width=5, fig.height=5}
## gráfico de la distancia de Cook
plot(fit, which = 4, las = 1)
```

Este resultado indica que las observaciones `20`, `30` y `31` podrían considerarse *influenciales*.

<br>

**Conclusión:** Los supuestos de Normalidad, independencia y varianza constante de los errores se cumplen. Por lo tanto, el modelo es válido para predecir. Además, parecen no existir *outliers* en los datos.

### Predicción

Si fuese de interés determinar el peso promedio de los pollos con en las condiciones

$$
\mathbf{x}_0= (28, 65, 70, \text{A}, 1)
$$

procedemos de la siguiente forma:

1.  Creamos el vector de *nuevas* condiciones:

```{r}
## x0
x0 <- data.frame(x1 = 28, x2 = 65, x3 = 70, x4 = 'A', x5 = "1")
x0
```

2.  Realizamos la estimación de $\widehat{E[Y|\mathbf{x}_0]} = \bar{y}|\mathbf{x}_0$

```{r}
## estimación
predict(fit, newdat = x0) 
```

Por lo tanto, $\widehat{E[Y|\mathbf{x}_0]} = 2778.7$.

3.  Construimos intervalos de confianza. Para ello basta con agregar el argumento `interval` a `predict()`:

El intervalo de confianza del 95% es

```{r}
## confidence interval
predict(fit, newdat = x0, interval = 'confidence') 
```

4.  Construimos intervalos de confianza predicción del 95%:

```{r}
## prediction interval
predict(fit, newdat = x0, interval = 'prediction') 
```

Así, el peso del próximo pollo engordado en las condicione $\mathbf{x}_0= (28, 65, 70, \text{A}, 1)$ será

$$
Y | \mathbf{x}_0 \in (2679.7, 3027.3).
$$

Para más información sobre el cálculo de los intervalos de confianza y predicción a partir de un modelo de RLM ajustado, se recomienda consultar `?predict.lm`.

## Homework

**Fecha de entrega:** Abril 12, 2024.

1.  **(15 puntos)** Si en la actualidad PRR dispone de 200 [galpones](https://elproductor.com/wp-content/uploads/2017/05/Pollo-7.jpg) de 14m de ancho por 140m de largo en el que cada uno pueden albergar 8 pollos por m$^2$, determine el peso total promedio alcanzado al final de la etapa de engorde.

2.  **(20 puntos)** Podemos decir que *no* tiene sentido exponer los animales a la luz especial? Cuál de las variables tiene *mayor importancia* en el modelo? Qué implicaciones tiene este resultado?. Use $\alpha = 0.05$.

3.  **(30 puntos)** Si tuviera que recomendar una raza en particular, cuál sería y por qué? Es posible hablar de uniformidad en el peso, independiente de la raza? Escriba el modelo para la raza `B` y determine el peso promedio esperado cuando $\mathbf{x}_0= (28, 65, 70, \text{B}, 1)$.

4.  **(35 puntos)** Ahora, calcule $E[y | x_1=28, x_2=65, x_3 = 70, x_4 = \text{B}, x_5 = 1]$. Recomendaría el engorde de los pollos en estas condiciones para aumentar la eficiencia? Si la pechuga, los dos perniles y las alas representan el 40%, 30% y 15% del peso del pollo, respectivamente, cuál es el precio de venta promedio de un pollo engordado en estas condiciones? Suponga que $p_1=0.1$, $p_2=0.3$, $p_3=0.45$ y $p_4=0.15$. Calcule el ingreso por ventas de los **4 tipos de producto** al utilizar estas condiciones de engorde. Si los gastos operacionales ascienden a \$10000000 mensuales/galpón, *aproxime* la utilidad. Concluya.

## Solución

1. 

```{r}
area <- 200 * 14 *140
pollos <- area *8
s <- simulate(fit,200,1)
peso_total <- sum(s) / (200 * 100)
```
El peso total promedio de los pollos para 200 galpones es de  `r peso_total` gramos.


2. **NO** podemos decir que **NO** tiene sentido, de hecho utilizar la luz es una varaible significativa según el modelo construido, además es la tercera varaible más importante y la utilizar la luz especial supone un aumento de 74.84 g en el peso esperado de los pollos luego de la etapa engorde, en comparación de no utilizar la luz.

La variable con mayor importancia es x3, la cantidad de forraje que le dan a los pollos en gramos/días. Si bien su magnitud es de -2.5, es la variable con menos error estándar, lo que añade relevancia a su resultado.


3.

Recomendaría la raza **A,** ya que existe sufiente evidencia estadística para afirmar que esta raza representa un aumento de 86 g del valor esperado en comparación con la raza B. Y aunque no se puede decir lo mismo en compración con la raza C, la media de la raza A en los datos de muestra es 10 g superior, pero de no poder utilizar la raza A, los resultados sugieren que no hay una diferencia estadística con la raza C.


Para las condiciones dadas, se espera un peso promedio estimado para un galpón de 2767 gramos:

```{r}
x1 <- data.frame(x1 = 28, x2 = 65, x3 = 70, x4 = 'B', x5 = "1")

## estimación
predict(fit, newdat = x1) 

## confidence interval - individuo
predict(fit, newdat = x1, interval = 'confidence') 

## prediction interval - población
predict(fit, newdat = x1, interval = 'prediction') 
```
4. 

```{r}

x1 <- data.frame(x1 = 28, x2 = 65, x3 = 70, x4 = 'B', x5 = "1")
peso_esperado <- predict(fit, newdat = x1)[[1]]

total_n_pollos_1glp <- area*8

# Total número de pollos en 40 días
peso_total_lb_1glp <- total_n_pollos_1glp*peso_esperado/453
  
producto1 <- 0.1*8000*peso_total_lb_1glp
producto2 <- 0.3*4300*peso_total_lb_1glp*0.40
producto3 <- 0.45*3400*peso_total_lb_1glp*0.30
producto4 <- 0.15*2900*peso_total_lb_1glp*0.15

#total ingresos mensuales para estos productos

ingresos <- (producto1+producto2+producto3+producto4)*30/40
```

Con esto, por galpón se espera una utilidad de 122 millones de pesos, sin embargo, esto es sólo un escenario y existen otras configuraciones que podrían generar más utilidad. Por ejemplo, cambiar la raza de los pollos utilizados.

## Referencias

Para más información sobre el modelo de RLM se sugiere consultar el [Capítulo 3](https://jivelez.github.io/book-adii/rlm.html) del texto [*Modelos de Regresión: Una aproximación práctica con R*](https://jivelez.github.io/book-adii/).
