---
title: "Analítica Computacional"
subtitle: "Ejercicio #1"
author:
  - name: Jorge I. Vélez, PhD
    orcid: 0000-0002-3146-7899
    url: https://jorgeivanvelez.netlify.app/
    email: jvelezv@uninorte.edu.co
    affiliation: 
      - name: Universidad del Norte, Barranquilla
date: "3/20/2024"
lang: es
self-contained: true
fontsize: 14pt
code-fold: show
code-tools: true
number-sections: false
format: html
toc: true
toc-title: ""
toc-depth: 3
---

```{r setup, include=FALSE, message=FALSE}
## mostrar siempre el código
knitr::opts_chunk$set(echo = TRUE)
```


## Introducción

En este estudio de caso analizaremos datos provenientes de una tarea repetitiva en niños y adultos diagnosticados y no diagnosticados en Trastorno de Déficit de Atención con Hiperactividad ([ADHD](https://www.cdc.gov/ncbddd/Spanish/adhd/facts.html) en inglés), residentes en Barranquilla.

La tarea consiste en 50 intentos cuya respuesta se cuantifica en una escala de `1` a `5`. Por simplicidad, valores diferentes a `5` se consideran **no** exitosos.

A continuación se presentan una serie de preguntas que deben responder. Pueden trabajar en grupos de **máximo 3 personas**.

**Fecha de entrega:** Abril 1, 2024.


## Datos

Los datos se encuentran disponibles [aquí](https://www.dropbox.com/scl/fi/w3gyohi6gxlx8a5gqewd1/taskA.txt?rlkey=gtlegctvjc1igec75v137a194&dl=0). 

Las variables de interés son `trait_A1`, `trait_A2`, $...$, `trait_A50`.  Cada número representa en `estado` de finalización de la tarea.  


## Preguntas

### P1

Seleccione sólo los menores de edad. Determine cuántos de estos tienen ADHD y cuántos no. Cuántos niños y niñas conforman esta submuestra? *Hint:* Revise la ayuda de la función `?subset` y `?table`.

**Respuesta.**  _Aquí escribe la respuesta_.

```{r}
## aquí va el código
```


### P2

Grafique el patrón de desempeño para cada `trait_A`.  Observa alguna diferencia entre niños menores de edad con ADHD y aquellos que no?  Hay diferencia entre niños y niñas?  _Hint:_ Determine el porcentaje de personas que, para cada `trait_A` realizan correctamente la tarea. Luego grafique ese porcentaje.


**Respuesta.**  _Aquí escribe la respuesta_.

```{r}
## aquí va el código
```


### P3

Determine el número de aciertos por participante.  Estudie la distribución por género, y diagnóstico de ADHD. Podemos decir que niños con `ina` e `hyp` se comportan de la misma forma?. Concluya _sin_ necesidad de realizar una prueba de hipótesis.


**Respuesta.**  _Aquí escribe la respuesta_.

```{r}
## aquí va el código
```


### P4

Suponga que la respuesta de un individuo puede resumirse en el siguiente _string_:

```{r}
## string de 0s y 1s
v <- "01000111111101100100001110100111100110000111001110"
```

Construya una función que permita calcular la [entropía](https://en.wikipedia.org/wiki/Entropy_(information_theory)#Definition) de Shannon a partir del objeto `v` que contiene 0s y 1s. *Hint:* Consulte las funciones `strsplit()`, `table()` y `prop.table()`. 


### P5

Calcule la entropía $H$ para cada individuo. Estudie la distribución de $H$_1, H_2,\ldots, H_n$ por sexo y dignóstico de ADHD.  Qué observa? 


**Respuesta.**  _Aquí escribe la respuesta_.

```{r}
## aquí va el código
```


### P6

Conside el vector `v` anterior. Construya una función que calcule el número de 0s y 1s, además de la racha más larga de 0s y 1s, el número de _cambios de estado_. *Hint:* Para las rachas, explore la función `rle()`. En el caso de los _cambios de estado_, pensar en una matriz de transición podría ayudar. Tenga en cuenta que dicha matriz es de orden $2\times 2$.


**Respuesta.**  _Aquí escribe la respuesta_.

```{r}
## aquí va el código
```

### P7

Construya la matriz de transición para el individuo `83`. Calcule $$P(s+1 = j | s = i)$$ donde $s$ es el intento e $i,j=\{$`0`,`1`$\}$. Defina esta matriz de probabilidades como $\mathbf{P}^{(1)}$. Tenga en cuenta que $\mathbf{P}^{(1)}$ es de dimensión $2\times 2$.

**Respuesta.**  _Aquí escribe la respuesta_.

```{r}
## aquí va el código
```

### P8

Construya la matriz de transición en el paso $k$ utilizando la propiedad de Markov para matrices de transición, esto es 
  
  $$
  \mathbf{P}^{(k)}_M = \underset{k\text{-veces}}{\underbrace{\mathbf{P}^{(1)}\times \mathbf{P}^{(1)}\times\mathbf{P}^{(1)}\times\cdots\times\mathbf{P}^{(1)}}}
  $$ 

  En la expresión anterior, $M$ indica que se está utilizando la propiedad de Markov para matrices de transición, y el símbolo $\times$ se refiere a [multiplicación matricial](https://www.mathsisfun.com/algebra/matrix-multiplying.html) y no a potencias.
  
**Respuesta.**  _Aquí escribe la respuesta_.

```{r}
## aquí va el código
```
  
### P9

Calcule $\mathbf{P}^{(k)}$ como $P(s+k = j | s = i)$ para $k=\{1,2,3,4\}$ siguiendo la misma lógica de `P7`. 

### P10

Compare el resultado anterior con $\mathbf{P}^{(k)}_M$ utilizando una prueba $\chi^2$ para tablas de contingencia. *Hint:* Consulte la ayuda de la función `?chisq.test` y [este](https://www.juntadeandalucia.es/averroes/centros-tic/14002996/helvia/aula/archivos/repositorio/250/295/html/estadistica/bondad.htm) enlace.

**Respuesta.**  _Aquí escribe la respuesta_.

```{r}
## aquí va el código
```